【裁判字號】    90,訴,1829
【裁判日期】    920122
【裁判案由】    返還土地等
【裁判全文】
臺灣桃園地方法院民事判決  九十年度訴字第一八二九號
    原      告  甲○○
    被      告  乙○○
右當事人間請求返還土地等事件，本院判決如左：
    主      文
被告應將坐落桃園縣八德市○○○段柒壹陸地號土地及未登錄土地上之鋼架造建物（
如附圖複丈成果圖所示藍色部分）全部拆除，並將占用之土地（如附圖複丈成果圖所
示藍色部分鋼架造建物所坐落之土地，及如附圖複丈成果圖所示綠色部分圍牆內土地
）全部返還於原告。
被告應給付原告新臺幣壹拾肆萬貳仟伍佰元。
原告其餘之訴駁回。
訴訟費用由被告負擔。
    事      實
甲、原告方面：
一、聲明：(一)被告應將坐落桃園縣八德市○○○段柒壹陸地號土地及未登錄土地上之
    鋼架造建物（如附圖複丈成果圖所示藍色部分）全部拆除，並將占用之土地（如
    附圖複丈成果圖所示藍色部分鋼架造建物所坐落之土地，及如附圖複丈成果圖所
    示綠色部分圍牆內土地）全部返還於原告；(二)被告應給付原告新臺幣（下同）壹
    拾柒萬伍仟元整；(三)訴訟費用由被告負擔。
二、陳述略稱：
  (一)被告承租原告系爭桃園縣八德市○○○段七一五地號之土地（經履勘測量後發現
    實為七一六地號土地及未登錄地），約定租金為每月二萬五千元，租期自民國（
    下同）八十八年十月一日至九十三年九月三十日止，共計五年，有土地租賃契約
    書可憑。
  (二)惟被告自八十九年十月起迄今，積欠租金未為給付，且拒絕交還土地，原告曾多
    次口頭催繳租金，均無具體回應，並於九十年六月十八日函寄存證信函，催其交
    還土地及租金並拆除地上物完畢，被告對該函置之不理，任其招領逾期而退件，
    現被告欠租已達十一個月，以每月二萬五千元計算，欠租已達二十七萬五千元，
    故依租約第五條之規定，以被告欠租扣抵押租金十萬元後，仍達二個月為由終止
    租約，請求拆除地上鋼架造建物返還土地，並追索扣除押租金十萬元後積欠之租
    金十七萬五千元。
  (三)本件兩造訂立租約時，因水電設施申請在系爭桃園縣八德市○○○段七一五地號
    之土地上，因而雙方約定將契約訂立於桃園縣八德市○○○段七一五地號之土地
    約三百坪，然經實測結果本件租賃土地實係桃園縣八德市○○○段七一六地號土
    地及未登錄土地（如附圖複丈成果圖所示藍色部分鋼架造建物所坐落之土地，及
    如附圖複丈成果圖所示綠色部分圍牆內土地），故更正聲明而為請求。
三、證據：提出土地租賃契約書影本一份、存證信函影本一份、信封影本一份、回執
    與招領函據影本各一份、系爭七一五地號土地登記謄本一份、系爭七一六地號土
    地登記謄本影本一份、被告戶籍謄本一份、相片十二張、代繳電費收據影本一份
    為證，並聲請至現場測量。
乙、被告方面：
    被告未於言詞辯論期日到場，亦未提出書狀作何聲明或陳述。
    理      由
一、程序方面：
  (一)本件被告未於言詞辯論期日到場，核無民事訴訟法第三百八十六條所列各款情形
    ，應依原告之聲請，由其一造辯論而為判決。
  (二)本件原告於現場測量後，依測量結果更正聲明如主文第一項所示，應屬不變更訴
    訟標的而補充更正事實上及法律上之陳述，依民事訴訟法第二百五十六條之規定
    ，非為訴之變更或追加，程序上並無不合。
二、本件原告之請求為一部有理由，一部無理由，爰說明如下：
  (一)本件原告主張之事實，已據其提出土地租賃契約書影本一份、存證信函影本一份
    、信封影本一份、回執與招領函據影本各一份、系爭七一五地號土地登記謄本一
    份、系爭七一六地號土地登記謄本影本一份、被告戶籍謄本一份、相片十二張、
    代繳電費收據影本一份為證，而被告始終未於言詞辯論期日到場，亦未作何爭執
    ，則因被告欠租，原告發函催其交還租賃土地及租金及拆除地上物完畢，而被告
    對該函置之不理，任其招領逾期而退件之事實，應堪信為真實。
  (二)按「非對話而為意思表示者，其意思表示以通知達到相對人時，發生效力，民法
    第九十五條第一項定有明文。所謂達到，係指意思表示達到相對人之支配範圍，
    置於相對人隨時可了解其內容之客觀之狀態而言」（最高法院五十八年台上字第
    七一五號判例要旨參照）。在本件中，上揭存證信函雖因招領逾期而退件，但既
    經招領程序，於九十年六月二十一日起即於郵局招領，有原告提出信封影本上之
    記載可證，則參酌上揭判例意旨，該信函所為之意思表示，應已於九十年六月二
    十一日達到被告而發生效力，並不受招領逾期之影響。
  (三)再按「承租基地僅作堆放竹枝之用，並非旨在建築房屋，自與土地法第一百零三
    條所載租用建築房屋之基地不符，其租賃標的又祇有基地而無房屋，亦無同法第
    一百條之適用」（最高法院四十四年度台上字第九三一號判決要旨參照）。在本
    件中，被告向原告承租土地，係作擺放模板之用（租約第一條），雖另約定被告
    得自建鐵皮屋，以管理使用模板（租約第六條），但顯然租用土地之目的，並非
    旨在建築房屋，而在擺放模板，則參酌前揭判決意旨，原告主張依租約第五條之
    規定行使權利，應不受土地法第一百零三條第四款與民法第四百四十條第三項關
    於租地建屋收回土地之限制。
  (四)又根據原告所提出存證信函之內容顯示，該函第二點先引用租約第五條得終止租
    約與催繳欠租之規定，第三點則定一個月期間催告被告，並表明逾期即依約由原
    告處理地上物及追索積欠租金，顯有逾一個月期間即終止租約並催繳欠租之意思
    表示，此項意思表示並已於九十年六月二十一日到達被告已如前述，從而原告請
    求被告應將租賃土地返還原告並拆除地上物，應有理由。雖本件經現場測量結果
    ，系爭租賃土地包括非原告所有之未登錄地在內，然出租人不以所有權人為限（
    最高法院六十九年度台上字第三七二七號判決意旨參照），從而原告依租約對被
    告主張拆屋還地之權利，並不受此影響，特此說明。
  (五)另關於原告請求被告給付欠租十七萬五千元部分，原告雖主張被告積欠十一個月
    的租金，惟查：
    (1)如前所述，原告催告被告之存證信函，於九十年六月二十一日到達被告，催告
      期間一個月於九十年七月二十一日期滿，九十年七月二十二日已發生終止租約
      之效力，又原告主張被告係自八十九年十月份起未付租金，從而租約終止前，
      被告係積欠八十九年十月一日至九十年七月二十一日之租金，亦即僅積欠九個
      月又二十一天之租金，並非十一個月之租金。
    (2)雖被告於租約終止後，並未返還土地，仍無權占用系爭土地，且未支付對價予
      原告，然此部分所涉及者，乃原告得否依民法不當得利請求權之規定（民法第
      一百七十九條參照）向被告主張權利之問題，但原告自始至終均未主張此項訴
      訟標的，本院自無從就此部分予以斟酌。
    (3)綜上，原告請求給付租金部分，共得請求九個月又二十一天之租金，而一個月
      租金二萬五千元，總計金額為二十四萬二千五百元（25000 x 9.7 = 242500）
      ，扣除押租金十萬元，原告得請求之欠租為十四萬二千五百元。
三、綜上所述，原告基於租賃契約之法律關係，請求被告拆屋還地及返還積欠租金，
    其中拆屋還地之請求，及請求十四萬二千五百元租金之部分為有理由，應予准許
    ；逾越前揭範圍部分之請求為無理由，不應准許。
四、原告之其餘攻擊方法，於本件判決結果無影響，爰不一一論列，附此說明。
五、據上論結，本件原告之訴為一部有理由，一部無理由，依民事訴訟法第三百八十
    五條第一項前段、第七十九條但書，判決如主文。
中      華      民      國    九十二    年      一      月    二十二    日
                                  臺灣桃園地方法院民事第一庭
~B法      官  文衍正
右為正本係照原本作成
如對本判決上訴，須於判決送達後廿日內向本院提出上訴狀
中      華      民      國    九十二    年      一      月    二十二    日
~B法院書記官  李劍龍


司法院資訊處製作；財團法人民間司法改革基金會備份。
